臺灣高等法院刑事判決
110年度上訴字第3106號
上  訴  人  
即  被  告  李政杰



選任辯護人  陳彥佐律師(法扶律師)          
上列上訴人因偽造有價證券等案件，不服臺灣新北地方法院110
年度訴字第136號，中華民國110年8月17日第一審判決（起訴案
號：臺灣新北地方檢察署109年度偵緝字第2480號），提起上訴
，本院判決如下：
    主  文
上訴駁回。
    事  實
一、李政杰前因承包工程需資金週轉，竟意圖供行使之用及為自
    己不法之所有，基於偽造有價證券及詐欺取財之犯意，於民
    國108年5、6月間某日，在不詳地點，於如附表所示本票上
    填載發票日、金額及發票人身分證字號、地址等項，復未經
    友人林翊婕同意或授權，即擅自同時於如附表所示之本票發
    票人欄位，偽造林翊婕之指印及簽名，而偽造完成如附表所
    示林翊婕為發票人之本票2張（偽造之署押如附表所載），
    再接續2次持上開偽造之本票併同不知情之吳裕隆另紙簽發
    之本票，前往新北市○○區○○路0段00巷00號1樓交付林榮章而
    行使，佯裝林翊婕願簽發本票擔保借款之意，林榮章因而陷
    於錯誤，先後借款新臺幣（下同）6萬、8萬元與李政杰。嗣
    林榮章告知林翊婕其有簽發本票乙事，林翊婕始發覺有異而
    悉上情。
二、案經林翊婕、林榮章訴由新北市政府警察局中和分局報告臺
    灣新北地方檢察署檢察官偵查起訴。
    理  由
壹、程序事項：
一、審理範圍：
　  本件檢察官起訴上訴人即被告李政杰（下稱被告）涉犯㈠刑
    法第344條第1項之重利罪，及㈡刑法第201條第1項之偽造有
    價證券罪、同法第339條第1項之詐欺取財罪，而經原審審理
    後，就被告被訴上開㈠、㈡部分均判處罪刑，被告不服原判決
    提起上訴，檢察官則未提起上訴，而被告於本院準備程序陳
    稱：只有針對偽造有價證券及詐欺取財部分上訴，重利罪部
    分我沒有要上訴等語明確（見本院卷第72頁），復有撤回上
    訴聲請書1紙附卷可查（見同上卷第79頁）。從而，本件原
    判決關於被告被訴重利部分業經判決確定，本院審理範圍則
    係原判決關於偽造有價證券及詐欺取財部分，先予說明。
二、證據能力之認定部分：
　　按被告以外之人於審判外之言詞或書面陳述，除法律有規定
    者外，不得作為證據。被告以外之人於審判外之陳述，雖不
    符同法第159條之1至第159條之4之規定，而經當事人於審判
    程序同意作為證據，法院審酌該言詞陳述或書面陳述作成時
    之情況，認為適當者，亦得為證據；當事人、代理人或辯護
    人於法院調查證據時，知有第159條第1項不得為證據之情形
    ，而未於言詞辯論終結前聲明異議者，視為有前項之同意，
    刑事訴訟法第159條第1項、第159條之5第1項、第2項分別定
    有明文。查本案下述據以認定被告犯罪之供述證據，檢察官
    、被告及其辯護人於本院準備程序均未爭執其證據能力（見
    本院卷第73至75頁），且迄於言詞辯論終結前均未聲明異議
    ，復經審酌該等言詞陳述或書面作成時之情況並無違法、不
    當或顯不可信之狀況，依刑事訴訟法第159條之5第2項之規
    定，均有證據能力；又本案認定事實之其餘非供述證據，並
    無證據證明係公務員違背法定程序所取得，依同法第158條
    之4反面解釋，亦均有證據能力，合先敘明。
貳、認定被告犯罪事實所憑之證據及理由：　　
    上揭事實，業據被告於偵查中及原審審理時坦白承認（見偵
    緝字卷第55頁、原審卷第86、191頁），並核與證人即告訴
    人林翊婕、林榮章、證人吳裕隆分別於警詢及偵查中之證述
    情節一致（見偵字卷第7至9、11、12、57至59、95、97頁）
    ，復有內政部警政署刑事警察局109年3月11日刑紋字第1090
    023068號鑑定書1份附卷可稽（見偵字卷第33至40 頁），另
    有如附表所示為造之本票2紙扣案可證。是認被告上開任意
    性自白核與事實相符，可以採取。本件事證明確，被告上揭
    犯行足可認定，應依法論科。
參、論罪部分：
一、被告行為後，刑法第201條第1項業於108年12月25日修正公
    布，自108年12月27日起生效施行，惟此次修正，僅係將相
    關刑法分則條文中之罰金刑，依原刑法施行法第1條之1第2
    項規定之罰金刑提高標準，加以換算後明定於刑法，僅係條
    文體例及文字之調整，就刑罰罰則實質上並未予修正，非屬
    法律之變更，自無刑法第2條第1項之適用，應依一般法律適
    用原則，逕行適用裁判時法即修正後之法律處斷。
二、按行使偽造有價證券本身含有詐欺性質，行使偽造有價證券
    ，以取得票面價值之對價，或所交付之財物，即係該證券本
    身之價值，其詐欺取財仍屬行使偽造有價證券之行為，固不
    另成立詐欺罪名，但如以偽造之有價證券供作擔保或作為新
    債清償而借款，則其借款之行為，即為行使有價證券以外之
    另一行為，非單純之行使偽造有價證券行為所得包攝。如其
    偽造有價證券後之行使及詐欺取財犯行間具單一目的，且犯
    罪行為有局部重疊之情形，依社會通念以評價為一行為較為
    合理，係以一行為觸犯偽造有價證券罪及詐欺取財罪，為想
    像競合犯，應從一重之偽造有價證券罪處斷（最高法院106
    年度台上字第1215號判決、90年度台上字第5416號判決意旨
    參照）。本案被告假冒告訴人林翊婕名義，偽造如附表所示
    之本票2紙並持向告訴人林榮章行使，使告訴人林榮章誤信
    告訴人林翊婕有簽發該等本票供擔保被告借款，被告並非以
    偽造之本票取得票面款項，應另論以詐欺取財罪。故核被告
    所為，係犯刑法第201條第1項之偽造有價證券罪，及同法第
    339條第1項之詐欺取財罪。
三、被告偽造「林翊婕」署押之行為，係偽造有價證券之部分行
    為，而其行使偽造有價證券之低度行為，則為偽造有價證券
    之高度行為所吸收，均不另論罪。
四、又偽造有價證券罪保護法益，在維護社會之公共信用，故本
    罪罪數之認定標準，應以妨害社會公共信用之個數及次數為
    準。若同時偽造同一被害人之多張票據時，其被害法益仍僅
    一個，不能以偽造之票據張數，計算其法益，此與同時偽造
    不同被害人之票據時，因有侵害數個人法益，係一行為觸犯
    數罪名者迴異（最高法院73年台上字第3629號判例意旨參照
    ）。是被告雖同時偽造如附表所示「林翊婕」為發票人之本
    票2張，然其被害法益仍僅一個，應論以一罪。
五、被告基於同一詐欺取財之目的，於密切接近之時、地，接連
    交付如附表所示2張本票與告訴人林榮章，因而詐得6萬、8 
    萬元，詐騙之被害法益單一，各行為獨立性薄弱，依一般社
    會通念，難以強行分隔，應論以接續犯一罪。
六、被告偽造有價證券後之行使與詐欺取財犯行間具單一目的，
   且二行為有局部重疊情形，可認為是法律概念上一行為，故
   被告所犯偽造有價證券、詐欺取財2罪間，係以一行為觸犯數
   罪名，為想像競合犯，應依刑法第55條前段規定，從一重之
   偽造有價證券罪處斷。 
七、被告前因①侵占等案件，經原審法院以102年度審易字第656
    號判決判處有期徒刑6月（2罪）、6月（2罪）確定；因②侵
    占等案件，經本院以105年度上易字第82號判決判處有期徒
    刑2月確定；因③違反廢棄物清理法案件，經臺灣高等法院臺
    中分院以103年度上訴字第211號判決判處有期徒刑1年1 月
    確定。嗣上開案件經本院以105年度聲字第1956號裁定定應
    執行有期徒刑2年8月確定，被告入監執行後，於105年8 月2
    6日假釋出監並付保護管束，於106年8月13日縮刑期滿，假
    釋未經撤銷，所餘刑期視為執行完畢，此有本院被告前案紀
    錄表在卷可考，被告於受有期徒刑執行完畢後，5年以內故
    意再犯本案有期徒刑以上之罪，為累犯，本應依法加重其刑
    。然參酌司法院釋字第775號解釋之意旨，法院就符合累犯
    要件之被告，仍應以其是否有其特別惡性或對刑罰反應力薄
    弱等事由，依職權本於合目的性之裁量，妥適審酌被告所犯
    前後數罪間，關於前案之性質（故意或過失）、前案徒刑之
    執行完畢情形（有無入監執行完畢、是否易科罰金或易服社
    會勞動）、再犯之原因、兩罪間之差異（是否同一罪質、重
    罪或輕罪）、主觀犯意所顯現之惡性及其反社會性等情，綜
    合判斷各別被告有無因加重本刑致生所受刑罰超過其所應負
    擔罪責之情形，裁量是否加重最低本刑。經查，被告犯前述
    侵占罪及違反廢棄物清理法之罪，固與本案被告所犯偽造有
    價證券罪均屬故意犯罪，然衡酌被告前案所犯侵占罪及違反
    廢棄物清理法之罪之保護法益、罪質類型，與本案未盡相同
    ，尚難以被告曾犯侵占及違反廢棄物清理法案件之事實，逕
    自推認被告有犯本案偽造有價證券罪之特別惡性或有何累犯
    立法意旨之刑罰感應力較薄弱，而有加重其最低本刑之必要
    。揆諸前開司法院釋字第775號解釋意旨，裁量不予加重最
    低本刑，以符罪刑相當原則及比例原則。
八、按犯罪之情狀顯可憫恕，認科以最低度刑仍嫌過重者，得酌
    量減輕其刑，刑法第59條定有明文。又刑事審判旨在實現刑
    罰權之分配的正義，故法院對有罪被告之科刑，應符合罪刑
    相當之原則，使輕重得宜，罰當其罪，以契合社會之法律感
    情，此所以刑法第57條明定科刑時應審酌一切情狀，尤應注
    意該條所列10款事項以為科刑輕重之標準，並於同法第59條
    賦予法院以裁量權，如認犯罪之情狀可憫恕者，得酌量減輕
    其刑，俾使法院就個案之量刑，能斟酌至當。且考刑法第59
    條立法理由：科刑時原即應依第57條規定審酌一切情狀，尤
    應注意該條各款所列事項，以為量刑標準，本條所謂「犯罪
    之情狀可憫恕」，自係指裁判者審酌第57條各款所列事項以
    及其他一切與犯罪有關之情狀之結果，認其犯罪足堪憫恕者
    而言，即必於審酌一切之犯罪情狀，在客觀上顯然足以引起
    一般同情，認為縱予宣告法定最低刑度猶嫌過重者，始有其
    適用（最高法院38年台上字第16號、45年台上字第1165號及
    51年台上字第899號判例意旨參照）。是法院審酌刑法第59
    條酌減事由時，仍應依刑法第57條科刑事由通盤考量，若認
    犯罪情狀確可憫恕，認科以最低度刑仍嫌過重者，即得酌量
    減輕其刑，二者並非截然可分，不得合併審究。查：被告偽
    造如附表所示本票2紙，固非可取，然本案並非專以偽造大
    量有價證券販售圖利之情形，對於金融秩序危害尚非重大，
    而被告所犯刑法201條第1項之意圖供行使之用而偽造有價證
    券罪，法定最輕本刑為3年有期徒刑，刑度不可謂不重，參
    以被告所偽造之本票留存在告訴人林榮章處，並經檢察官於
    偵查中扣押在案，未輾轉在外流通而危害社會金融秩序，且
    被告犯後坦承犯行，足見被告尚有悔意，相較本案被告之犯
    罪情狀，本院認本案若科以法定最低刑度之刑，仍屬情輕法
    重，足以引起一般人之同情，顯有可憫恕之處，爰依刑法第
    59條之規定酌減其刑。
肆、沒收部分：
一、刑法第205條對於偽造之有價證券採義務沒收主義，是以不
    問屬於何人所有，亦不論有無搜獲扣案，苟不能證明其已滅
    失，即應依法宣告沒收。是以扣案如附表所示之偽造本票2
    紙，不問屬於被告與否，均應依刑法第205條之規定宣告沒
    收。又偽造之署押，係屬偽造有價證券之一部分，已因偽造
    有價證券之沒收而包括在內，自不應重為沒收之諭知（最高
    法院89年度台上字第3757號判決意旨參照），本案自無庸再
    就如附表所示本票上所偽造「林翊婕」之署押重為宣告沒收
    。
二、被告向告訴人林榮章詐得之14萬元，為被告之犯罪所得，應
    依刑法第38條之1第1項前段、第3項規定宣告沒收，於全部
    或一部不能沒收或不宜執行沒收時，追徵其價額。
伍、駁回上訴之理由：
一、原審經詳細調查及審理後，基於以上相同之認定，引用刑法
    第201條第1項、第339條第1項、第55條、第59條、第205 條
    、第38條之1第1項前段、第3項、刑法施行法第1條之1第1項
    等規定為依據，並審酌被告為順利詐得借款，擅自偽造如附
    表所示本票以取信於告訴人林榮章，共詐得14萬元，應予非
    難，參考被告前有侵占案件之素行，有本院被告前案紀錄表
    在卷可佐，可認被告未能從前案處罰中有所警惕，然考量被
    告詐得之金額也非鉅額，故於依減輕後之有期徒刑1年6月往
    上酌定宣告刑，即可達到一般預防之效果，被告犯後於偵查
    及原審審理中均坦承全部犯行，承認階段較早，可為適度之
    量刑減讓，另被告自陳大學畢業之智識程度、目前從事臨時
    工、月收入約2萬多元、需扶養父母及成年女兒，經濟狀況
    不穩定，未能賠償告訴人等所受損害等一切情狀，量處有期
    徒刑1年7月。另就沒收部分說明：㈠扣案如附表所示偽造之
    本票，依刑法第205條規定宣告沒收，本票上偽造告訴人林
    翊婕之簽名及指印，因本票已宣告沒收，故不重覆諭知沒收
    。㈡被告向告訴人林榮章詐得之14萬元，屬被告犯罪所得，
    應依刑法第38條之1第1項前段規定宣告沒收，並依同條第3
    項規定，諭知於全部或一部不能沒收或不宜執行沒收時，追
    徵其價額。經核原審上開認事用法，均無違誤，量刑亦稱允
    恰。
二、被告上訴意旨略以：原判決未將被告犯罪之動機、目的列入
    量刑之範圍內，更未說明不加以採納之理由，有量刑過重或
    量刑不當之狀況等語。惟按刑事審判旨在實現刑罰權之分配
    的正義，故法院對有罪被告之科刑，應符合罪刑相當之原則
    ，使輕重得宜，罰當其罪，以契合社會之法律感情，此所以
    刑法第57條明定科刑時應審酌一切情狀，尤應注意該條所列
    10款事項以為科刑輕重之標準，俾使法院就個案之量刑，能
    斟酌至當。至於量刑輕重，係屬事實審法院得依職權自由裁
    量之事項，苟其量刑已以行為人之責任為基礎，並斟酌刑法
    第57條各款所列情狀，而未逾越法定刑度或有濫用權限情事
    ，即不得任意指為違法（最高法院75年度台上字第7033號判
    例、103年度台上字第36號判決意旨參照）。原審既於判決
    理由欄內詳予說明其量刑基礎，且敘明係審酌前揭各項情狀
    ，顯已斟酌刑法第57條各款事由，並基於刑罰目的性之考量
    、刑事政策之取向以及行為人刑罰感應力之衡量等因素而為
    刑之量定，且以行為人責任為基礎，未逾越法定刑度，亦無
    違背公平正義之精神，客觀上不生量刑明顯失出失入之裁量
    權濫用情形，核屬法院量刑職權之適法行使，難認有何不當
    而構成應撤銷之事由可言。執此，前揭被告上訴意旨指稱原
    審量刑過重或量刑不當等語，尚難認為有據。從而，被告提
    起上訴，仍執前開情詞為爭執，並對於原審量刑之自由裁量
    權限之適法行使，持己見為不同之評價，而指摘原判決不當
    ，自難認有理由，應予駁回。　　
陸、被告經本院合法傳喚，無正當之理由不到庭，爰不待其陳述
    ，為一造辯論判決。
據上論斷，應依刑事訴訟法第368條、第371條，判決如主文。
本案經檢察官李宗翰提起公訴，檢察官白忠志到庭執行職務。
中　　華　　民　　國　　111 　年　　1 　　月　　6 　　日
                  刑事第二十二庭審判長法  官  王美玲
                                      法  官  汪怡君
                                      法  官　葉韋廷
以上正本證明與原本無異。
如不服本判決，應於收受送達後20日內向本院提出上訴書狀，其
未敘述上訴之理由者並得於提起上訴後20日內向本院補提理由書
（均須按他造當事人之人數附繕本）「切勿逕送上級法院」。
                                      書記官　李逸翔
中　　華　　民　　國　　111 　年　　1 　　月　　6 　　日
附錄：本案論罪科刑法條全文
中華民國刑法第201條
意圖供行使之用，而偽造、變造公債票、公司股票或其他有價證
券者，處3年以上10年以下有期徒刑，得併科9萬元以下罰金。
行使偽造、變造之公債票、公司股票或其他有價證券，或意圖供
行使之用而收集或交付於人者，處1年以上7年以下有期徒刑，得
併科9萬元以下罰金。
中華民國刑法第339條
（普通詐欺罪）
意圖為自己或第三人不法之所有，以詐術使人將本人或第三人之
物交付者，處5年以下有期徒刑、拘役或科或併科50萬元以下罰
金。
以前項方法得財產上不法之利益或使第三人得之者，亦同。
前二項之未遂犯罰之。

附表：
編號 發票日 票面金額 （新臺幣） 發票人 票號 偽造之署押   1  108年4月22日 16萬元 林翊婕 TH0000000 偽造「林翊婕」指印4 枚、簽名1 枚   2 108年4月30日 12萬元 林翊婕 TH0000000 偽造「林翊婕」指印4枚、簽名1枚